【裁判字號】    88,上易,2057
【裁判日期】    890509
【裁判案由】    詐欺
【裁判全文】
臺灣高等法院臺南分院刑事判決            八十八年度上易字第二五七號    Ｇ
      上  訴  人  臺灣雲林地方法院檢察署檢察官
      被      告  乙  ○  ○
右上訴人因被告等詐欺等案件，不服臺灣雲林地方法院八十八年度易字第二二一號中
華民國八十八年十月十二日第一審判決（起訴案號：臺灣雲林地方法院檢察署八十七
年度偵字第四０四六號），提起上訴，本院判決如左：
      主      文
原判決關於甲○○部分撤銷。
甲○○連續為他人處理事務，意圖為第三人不法利益，而違背其任務之行為，致生損
害於本人之利益，處有期徒刑壹年。緩刑伍年。
其他上訴駁回。
      事      實
一、甲○○係景義股份有限公司（下簡稱景義公司）之負責人，基於概括犯意，意圖
    為「至晟實業有限公司」（下簡稱至晟公司）不法利益，竟於民國（下同）八十
    六年五月間起至八十七年六月十五日止，明知與丙○○所屬之至晟公司並無實際
    交易行為，竟違反為景義公司股東處理公司事務之任務，將景義公司在台灣銀行
    南崁分行所開設支票帳戶之空白支票三十張交付知情之丙○○轉交知情之乙○○
    背書其上，而於八十六年至八十七年年初，陸續持往雲林縣斗六市○○街三十一
    號向丁○○借款共計新台幣（下同）二百二十五萬三千九百元，供作至晟公司周
    轉用，前開支票屆期未兌現而再由甲○○簽發前開帳戶之支票十六張與丙○○至
    丁○○住處交換，屆期支票亦未獲兌現，使景義公司無故承擔承兌前開支票票款
    之票據上義務，致生損害景義公司股東之利益。
二、案經丁○○訴由臺灣雲林地方法院檢察署檢察官偵查起訴。
      理      由
壹、背信部分：
一、訊據被告陳建璋矢口否認有上揭背信犯行，並辯稱：上開支票有填充完成，交付
    被告丙○○係用以支付景義公司託至晟公司加工之費用，此二公司並無非實際交
    易行為云云。經查：右揭事實，業據告訴人丁○○之指訴甚詳，且被告甲○○於
    偵查中業已自白不諱，並據證人即同案被告丙○○於偵查中證稱：我向景義公司
    借票交乙○○調現等語，另證人即同案被告乙○○於偵查中亦證稱：借到的前供
    至晟公司周轉用等語（以上均見偵查卷第二十二頁），且被告甲○○陸續簽發景
    義公司支票三十張借給被告丙○○之行為，雖然未經過其餘股東之同意，有景義
    公司股東即證人蕭億振、徐錦文到庭結稱屬實（見原審卷第一二三頁反面、第一
    二四頁正面），足見被告確實違反為景義公司股東處理公司事務之任務，擅將景
    義公司之支票供至晟公司周轉用，顯使至晟公司得法不法之利益，卻生損害景義
    公司股東之利益至明。此外，復有支票及退票單影本等資料在卷足資佐證。故被
    告上開所辯，顯係事後卸責之詞，不足採信，其事證明確，犯行洵堪認定。
二、核被告陳建璋所為，係犯刑法第三百四十二條第一項之被信罪。又被告先後數行
    為，時間緊接，所犯罪名相同，顯係出於概括之犯意為之，為連續犯，爰依刑法
    第五十六條之規定以一罪論，並加重其刑。原審疏未詳加調查證據及未細心勾勒
    案情，遽以無證據證明被告犯罪，而為諭知無罪之判決，尚嫌速斷。檢察官上訴
    意旨執此指摘原判決不當，為有理由，自應由本院將原判決撤銷改判。爰審酌被
    告之素行、犯罪之動機、目的、手段、方法、所生之危害及犯後態度等一切情節
    ，量處被告如主文第二項所示之刑。又被告未曾受有期徒刑以上刑之宣告，有卷
    內前科表可查，事後已與告訴人達成和解，經此偵審程序及科刑判決之教訓，應
    知警惕諒無再犯之虞，本院認所宣告之刑，以暫不執行為適當，併諭知緩刑五年
    ，以勵自新。
貳、詐欺部分：
一、公訴意旨略以：被告甲○○係景義公司之負責人，於八十六年五月間起至八十七
    年六月十五日止，明知與丙○○所屬之至晟公司並無實際交易行為，竟將至景義
    司在台灣銀行南崁分行所開設支票帳戶之空白支票三十張交付知情之被告丙○○
    ，被告丙○○遂將前開支票交付知情之被告乙○○，由被告乙○○背書其上，而
    於八十六年至八十七年年初，基於概括犯意，連續持往雲林縣斗六市○○街三十
    一號向告訴人丁○○借款，告訴人丁○○因而陷於錯誤而陸續交付款項共計新台
    幣（下同）二百二十五萬三千九百元，交由被告乙○○轉交被告丙○○供作至晟
    公司周轉用，前開支票屆期未兌現而再由被告甲○○簽發前開帳戶之支票十六張
    與被告丙○○至告訴人丁○○住處交換，屆期支票亦未獲兌現。因認被告三人均
    涉犯，且行為人須有故意使該損害發生之主觀犯意始該當該罪，此觀刑法第三百
    三十九條第一項之詐欺取財罪嫌等語。
二、按犯罪事實應依證據認定之，無證據不得推定其犯罪事實，刑事訴訟法第一百五
    十四條定有明文。又告訴人之告訴，係以使被告受刑事訴追為目的，是其陳述是
    否與事實相符，仍應調查其他證據以資審認，最高法院五十二年度台上第一三０
    ０號判例要旨可資參照。次按刑法詐欺罪之成立，係指行為人有為自己不法所有
    之意圖，而以詐術使人陷於錯誤致為財物交付始該當，茍若只是借錢未還之民事
    糾紛，自難以該罪相繩。本件公訴人認被告乙○○、丙○○、甲○○三人涉有詐
    欺犯嫌，無非認被告三人於偵查中業已自白犯罪，並有告訴人丁○○之指訴及支
    票退票單影本等資料為其論據。
三、訊據被告三人均堅詞否認有上開犯行，被告乙○○辯稱：伊係為被告丙○○所經
    營之至晟公司處理財務，於八十六年初即有以支票向告訴人丁○○借款週轉至晟
    公司債務，借款均有付利息給告訴人，且均有兌現，直至八十七年因經濟不景氣
    ，告訴人又不再借款給伊，導致至晟公司向他人所借用於擔保告訴人借款之票據
    均因無現金軋入而遭退票等語。被告丙○○辯稱：伊係至晟公司負責人，至晟公
    司財務係由被告乙○○調度，因被告甲○○所任職之富群紡織股份有限公司（下
    簡稱富群公司）有貨款給伊，伊向被告甲○○借票，亦因生意往來與蘇獻堂為負
    責人之昶旺實業有限公司（下簡稱昶旺公司）借票，所借支票均交由被告乙○○
    支應公司財務，之前調借之票據均有兌現等語。被告甲○○則辯稱：上開支票有
    部分有供告訴人兌領，伊無詐欺犯意等語。
四、經查：
（一）被告乙○○於八十六年年初至八十七年五月間止，持被告甲○○、證人蘇獻堂
      所簽發之景義公司為發票人之支票三十張，並昶旺公司支票三十四張向告訴人
      借貸金錢供至晟公司週轉，每次均由告訴人收取相當之利息，且所擔保之票款
      均有兌現，直至八十七年五月間，因至晟公司財務狀況出現問題，告訴人認被
      告乙○○所借金額日趨龐大，風險增加，故不再借款給被告乙○○，告訴人並
      陸續於八十七年五月三十日、六月五日，將上開景義公司三十張支票中之剩餘
      六張中之三張提示而均遭退票，於八十七年六月五日前，被告丙○○及蘇獻堂
      至告訴人住處，將所剩昶旺公司上開七張支票取回，並換交同為蘇獻堂簽發之
      昶旺公司為發票人之支票八紙予告訴人，另於同年六月十五日，由被告丙○○
      、甲○○至告訴人住處，經由告訴人之要求，請被告甲○○另簽發景義公司支
      票十六張交予告訴人，而將該剩餘之景義公司六張支票取回等情，均據被告三
      人供述明確，並證人蘇獻堂結證屬實，核均與告訴人所述情節相符，復有告訴
      人所制支票換票一欄表四份（景義公司、昶旺公司各二份）、被告乙○○所載
      之支票借款現金往來報表一份、景義公司簽發支票之支票存根三十張、證人蘇
      獻堂提出之支票借款帳號與票號金額總表、並景義公司、昶旺公司支票影本在
      卷足參，告訴人對被告乙○○及證人蘇獻堂提出之上開文件並無異詞，應信為
      真。是被告乙○○於上開一年多之時間內向告訴人之借款所擔保之支票，經多
      次提示均有兌現情況下，被告甲○○、證人蘇獻堂並無虛偽簽發支票供被告丙○○轉交被告乙○○向告訴人詐騙錢財之故意。告訴人雖指稱被告甲○○為負
      責人之景義公司業已停業，並無生產，且與至晟公司並無往來，所開立之支票
      並非客票，被告乙○○竟向其誑稱係客票一節，雖有台灣省政府建設廳函文所
      附之景義公司停業資料在卷可佐，然由上情觀之，被告乙○○、丙○○既均一
      以慣之使該等支票兌現長達一年多，並均如常給付利息給告訴人，顯然其向告
      訴人所借得之款項並無意圖不法所有。而其後被告甲○○之所以再簽發景義公
      司支票十六張交告訴人，係因告訴人之要求一節，為告訴人所是認，告訴人亦
      自承在此過程中，景義公司並沒有付半毛錢等語，顯然其已知景義公司並非借
      款人，實際之借款人仍是被告丙○○、乙○○，是被告甲○○其後開立十六張
      支票交告訴人以換取上開剩餘之六張票據，被告甲○○並無詐騙告訴人錢財之
      處，應可斷定。同理，證人蘇獻堂與被告丙○○至告訴人處換票，亦僅在請求
      告訴人延長票款到期日，請求暫緩清償，自亦無以此詐騙告訴人錢財花用之餘
      地，同可認定。
（二）被告甲○○所簽發之景義公司支票，及證人蘇獻堂所簽發昶旺公司之支票，應
      由被告乙○○、丙○○負責軋入票款以供兌現之情，為被告三人所供甚明，核
      與證人蘇獻堂所述相符，並有景義公司於台灣銀行之上開支票存款帳戶對帳單
      明細、昶旺公司於玉山商業銀行之上開支票存款明細在卷足參，告訴人對此均
      無異詞，足認被告甲○○所辯伊所簽發景義公司之支票均由被告丙○○、乙○○使之兌現，伊係幫忙被告丙○○，並未收取利息，及證人蘇獻堂所辯伊係因
      客戶關係，與被告丙○○後互相換票，由被告丙○○交付伊被告乙○○之票據
      ，其後因乙○○之票據跳票，所以伊的票於二個月後也跟著跳票各等語為真。
      從而被告甲○○縱與被告丙○○無生意往來，其借票之行為，從事後票據陸續
      兌現之情況觀之，難認其自始有詐欺之犯意。至告訴人指陳至晟公司規模甚小
      ，設備簡陋，不需如此大額資金一節，然此為被告丙○○、乙○○所否認，且
      果真至晟公司不需如此金額，自無須連續償還告訴人所借款項，或連續支付上
      開借款利息。告訴人雖另指稱被告乙○○並非至晟公司之股東等語，然被告乙○○係於至晟公司經濟出現問題時，受被告丙○○之邀加入公司暗股，替至晟
      公司處理財務之情，為被告丙○○、乙○○所供稱明確，復觀之被告乙○○（
      即張景霖）附卷之支票存款帳戶明細，金額出入頻繁，信被告乙○○所辯其以
      自己的票為至晟公司調度資金乙情為真。從而告訴人之指訴，尚不足為被告三
      人有詐欺犯行之認定。
五、綜上所述，被告上開所辯，應足採信。此外復查無其他積極證據足證被告涉有何
    犯行，揆諸首開說明，應認本件尚與詐欺取財罪之成立要件不合，故被告被訴犯
    罪應屬不能證明，原審因予諭知無罪，本院經核其就被告丙○○、乙○○部分之
    認事用法，均無不合就被告甲○○部分因與上開科刑論罪之背信部分有牽連犯裁
    判上一罪之關係，勿庸為無罪之諭知，原判決卻為無罪之諭知，即有不當。檢察
    官上訴雖無理由，就被告丙○○、乙○○部分應予駁回；另就被告甲○○部分，
    因原判決就此部分有上述可議之處，自應由本院將原判決此部分予以撤銷改判，
    爰就此部分不另為無罪之諭知。
據上論斷，應依刑事訴訟法第三百六十八條、第三百六十九條第一項前段、第三百六
十四條、第二百九十九條第一項前段，刑法第五十六條、第三百四十二條第一項、第
七十四條第一款，罰金罰鍰提高標準條例第一條前段，判決如主文。
本案經檢察官蘇南桓到庭執行職務。
中    華    民    國      八十九      年      五      月      九        日
                                  臺灣高等法院臺南分院刑事第一庭
                                      審判長法官  鄭    文    肅
                                            法官  楊    明    章
                                            法官  王    浦    傑
右正本證明與原本無異。
不得上訴。
                                      法院書記官  張    清    良
中    華    民    國      八十九      年      五      月     十一       日
附錄法條：
刑法第三百四十二條第一項：為他人處理事務，意圖為自己或第三人不法之利益或損
                          害本人之利益，而為違背其任務之行為，致生損害於本
                          人之財產或其他利益者，處五年以下有期徒刑、拘役或
                          科或併科一千元以下罰金。


司法院資訊處製作；財團法人民間司法改革基金會備份。
